【裁判字號】    98,聲判,28
【裁判日期】    980831
【裁判案由】    聲請交付審判
【裁判全文】
臺灣士林地方法院刑事裁定              98年度聲判字第28號
聲  請  人  丙○○
聲  請  人  甲○○
代  理  人  施淑貞律師
代  理  人  陳怡君律師
被      告  乙○○
上列聲請人因告訴被告過失傷害致死案件，不服臺灣高等法院檢
察署檢察長駁回再議之處分（98年度上聲議字第2360號），聲請
交付審判，本院裁定如下：
    主  文
聲請駁回。
    理  由
一、按告訴人不服上級法院檢察署檢察長或檢察總長認再議為無
    理由而駁回之處分者，得於接受處分書後10日內委任律師提
    出理由狀，向該管第一審法院聲請交付審判。法院認為交付
    審判之聲請不合法或無理由者，應駁回之。刑事訴訟法第25
    8 條之1 、第258 條之3 第2 項前段，分別定有明文。又上
    開條文規定告訴人得向法院聲請交付審判，係新增對於「檢
    察官不起訴或緩起訴裁量權」制衡之一種外部監督機制，法
    院僅就檢察官所為不起訴或緩起訴之處分是否正確加以審查
    ，以防止檢察機關濫權，依此立法精神，同法第258 條之3
    第3 項規定法院審查聲請交付審判案件時「得為必要之調查
    」，其調查證據之範圍，自應以偵查中曾顯現之證據為限；
    而同法第260 條對於不起訴處分已確定或緩起訴處分期滿未
    經撤銷，因發現新事實或新證據者得再行起訴之規定，其立
    法理由說明該條所謂不起訴處分已確定者，包括「聲請法院
    交付審判復經駁回者」之情形在內，是前述「得為必要之調
    查」，其調查證據範圍，更應以偵查中曾顯現之證據為限，
    不得就告訴人新提出之證據再為調查，亦不得蒐集偵查卷以
    外之證據，否則，將與上開第260 條規定之再行起訴制度混
    淆不清，亦將使法院兼任檢察官而有回復「糾問制度」之虞
    ；且法院裁定交付審判，即如同檢察官提起公訴使案件進入
    審判程序，是法院裁定交付審判之前提，必須偵查卷內所存
    證據已符合刑事訴訟法第251 條第1 項規定「足認被告有犯
    罪嫌疑」檢察官應提起公訴之情形，亦即該案件已經跨越起
    訴門檻，否則，縱或法院對於檢察官所認定之基礎事實有不
    同判斷，但如該案件仍須另行蒐證偵查始能判斷應否交付審
    判者，因交付審判審查制度並無如同再議救濟制度得為發回
    原檢察官續行偵查之設計，法院仍應依同法第258 條之3第2
    項前段規定，以聲請無理由裁定駁回。
二、本件聲請人即告訴人前以被告乙○○涉犯過失傷害致死罪嫌
    ，向臺灣士林地方法院檢察署檢察官提出告訴，業經該署檢
    察官於98年3 月10日以98年度偵續一字第5 號為不起訴處分
    後，聲請人不服，聲請再議，復經臺灣高等法院檢察署檢察
    長認再議無理由，而於98年4 月13日以98年度上聲議字第23
    60號處分駁回再議，聲請人係於98年4 月21日收受處分書，
    並於98年4 月30日委任律師向本院具狀聲請交付審判等情，
    業經本院調取上開卷宗核閱無訛，並有卷內本院收文章戳可
    稽，其提出交付審判聲請期間尚未逾越前述10日之法定期間
    ，程序上核無不合，先予指明。
三、本件聲請意旨略以：
（壹）、關於被告有超速駕駛之過失乙情，原不起訴書對被告於
        另案審判中坦承超速駕駛之證言恝置未論，又疏未調查
        系爭肇事地點之測速資料，駁回再議處分書亦未糾正此
        等違誤，均有不起訴不備理由、調查未盡之違法：
    一、原不起訴書及駁回再議處分書，認定被告並未超速駕駛
        之理由：
     （一）本件被告並無明顯超速行駛之跡證。（參原不起訴
           書第5 頁第6 行）
     （二）台北市行車事故鑑定委員會、台北市政府交通局、
           國立交通大學鑑定報告，均稱被告無肇事因素。（
           參原不起訴書第6 、7 頁；駁回再議處分書第2 頁
           ）
    二、惟查，原不起訴書及駁回再議處分書對於被告乙○○坦
        承有超速駕駛之行為，恝置未論，有不備理由、認定事
        實與卷內證據矛盾之違法：
     （一）查被告乙○○於97年3 月13日，於系爭交通事故另
           一被告蔡廷啟之審理程序中，出庭作證，具結陳稱
           ：「我的車速不超過50公里」、「那時候我的時速
           應該是保持在40至50公里之間」，有士林地方法院
           96年度交易字第722 號審判筆錄（聲證8 號第5、6
           頁）可稽。
     （二）告訴人於原偵查程序，已具狀敘明系爭路段速限40
           公里，故被告坦承其時速為40至50公里之間，顯有
           超速駕駛之過失，有告訴人98年1 月14日補充告訴
           理由狀可稽。
     （三）原不起訴書就被告坦承超速此段陳述，何以不可採
           ，未置隻字片語敘明理由，逕予認定被告未超速駕
           駛，有不備理由之違法。並且，原不起訴書認定被
           告未超速駕駛，與卷內存在之被告坦承超速之證據
           相悖，有事實認定與卷內證據矛盾之違誤。駁回再
           議處分書就上開疏失未予糾正，亦有相同之違誤。
    三、復查，原不起訴書中載明系爭肇事地點附近，至少設有
        兩處固定式測速照相機，原檢察官卻怠於調取測速資料
        ，有調查未盡之違誤：
     （一）原不起訴書載明：「台北市政府警察局於台北市士
           林區○○○道整條路段上，分別於台北市士林區○
           ○○道○ 段與永公路口處，及仰德大道4 段75號前
           （即格致國中前，亦即於本案車禍現場附近）設有
           兩處固定桿之固定式測速照相機，該路段速限均為
           40公里。..... 」（參原不起訴書第2 頁）
     （二）又，承前揭【二】所述，被告乙○○既然業已坦主
           承其有超速駕駛之行為，而系爭肇事地點附近又設
           有測速照相機，故被告是否有超速駕駛之過失，無
           不能調查之情形，又有調查之必要。
     （三）原不起訴書怠於調取系爭肇事地點附近之測速資料
           ，以查明被告坦承超速駕駛之陳述是否屬實，即逕
           認被告無超速駕駛之過失，顯有應調查之證據未予
           調查之違法。駁回再議處分書就此疏失未予糾正，
           亦有相同之違誤。
（貳）、關於機車受來自「右側」重力撞擊，致被害人「頭部右
        側」受傷己情，原不起訴書因襲交通大學鑑定報告之舛
        誤，誤認「機車左側」受撞擊致被害人「頭部左側」受
        傷；駁回再議處分書非但未予糾正，反逕認「機車左側
        」受撞擊致被害人「頭部右側」受傷，有調查未盡、證
        據理由矛盾、認定不備理由及違反經驗法則之違誤：
    一、機車受來自「右側」重力撞擊，致被害人「頭部右側」
        受傷之證據及理由：
     （一）被害人羅雅庭「頭部右側」受傷，證據理由如下：
           1.機車駕駛蔡廷啟於第一次警訊筆錄即供稱：「我
             與羅雅庭都是右腦受創，左腳骨折」，有95年3
             月24日警詢筆錄可稽。可證撞擊部位在右側，而
             左腳骨折是機車向左側倒下壓到所致。
           2.被害人羅雅庭之醫療記錄載明，羅雅庭受撞擊部
             位在右腦：（1）手術同意書記載疾病名稱為：
             「右側急性硬腦膜下出血腦腫」，可證撞擊部位
             在右腦。（2） 事發當日（95年2 月23日）之診
             斷證明書記載診斷結果為：「嚴重頭部外傷併右
             側硬腦膜下出血及腦水腫、左側下肢骨折」）（3
             ）死亡後之診斷證明書記載診斷結果為：
             「右側前額、右下肢、左下肢多處瘀傷、撕裂傷
             」（4） 病歷摘要記載診斷結果為：「頭部外傷
             ，右側額顳頂葉急性硬腦膜下出血及腦水腫」；
             理學檢查則標明頭額受撞位置在右側，手部撕裂
             傷位置在右手腕。
           3.本案相驗相片顯示被害人羅雅庭左顱廓變形，係
             死後屍體腫脹所致，並非因撞擊部位在頭部左側
             所造成：（1）查 被害人羅雅庭於新光醫院接受
             右側頭顱開顱手術，有手術同意書記載可稽。
             （2） 又，手術結束後，右側頭蓋骨並未縫合回
             原位。故羅雅庭死亡時，右側頭顱無頭蓋骨，左
             側頭顱有頭蓋骨。（3） 嗣羅雅庭於95年3 月23
             日死亡，遺體當日即運回台南，法醫兩日後（即
             95年3 月25日）下午4 點方進行相驗。而當日天
             氣炎熱，屍體發出腐味，全身腫脹變形，頭部因
             右側頭蓋骨巳取出，故右側頭顱腫脹嚴重，相驗
             照片（士林地檢署95年度相字第308 號卷宗第15
             頁）方顯出左側凹陷，故難據相驗照片認定撞擊
             部位在頭部左側。
           4.本案法醫驗斷書左側擦挫傷之記載為法醫之誤載
             ，並業經法醫更正：台南地方法院法醫驗斷書，
             其下方中間圖示中，雖繪出被害人左、右頭顱均
             有撞挫傷傷痕，然參以右側擦挫傷痕處有「打勾
             」符號，而左側擦挫傷痕處有「打叉」符號，可
             見左側擦傷之記載為法醫之誤載，並業經法醫更
             正（95年度相字第451 號相驗卷第39- 40頁）。
             故無法以法醫驗斷書之記載逕認定被害人受撞擊
             部位在左側。
      （二）機車受來自「右側」重力撞擊，證據及理由如下：
           1.機車騎士及乘客頭部「右側受傷」：如上所述，
             機車騎士蔡廷啟及機車乘客羅雅庭受撞擊部位為
             頭部右側，顯係受來自機車「右側」重力撞擊所
             致。
           2.機車左倒：機車與小貨車對撞後，機車左倒，車
             頭朝下坡車道，有本案交通事故現場圖記載可稽
             。依常識判斷，顯係受來自機車「右側」重力撞
             擊所致。（蓋若受來自機車左側重力撞擊，則機
             車理應「右倒」，機車車頭朝向上坡車道）
    二、原不起訴書因襲交通大學鑑定報告違誤，誤以為被害人
        「頭部左側」因而誤判係遭「左側」重力撞擊所致，有
        證據理由矛盾、調查未盡之違法：
      （一）依上揭【一】所列證據及說明，被害人羅雅庭受撞
            擊部位係頭部「右側」，然本案第三次鑑定（即交
            通大學鑑定）報告失察，誤認被害人頭部左側受撞
            、受來自左側重力撞擊，並以此錯誤的前提基礎，
            誤判機車逆向行駛（詳下揭【參】所述）其後，本
            案第二次不起訴處分書又因襲此項錯誤作成不起訴
            處分。
      （二）嗣本案第二次發回續行偵查，告訴人於原偵查程序
            ，不僅一一提出上揭證據證明被害人實係頭部右側
            受撞，並對於相驗照片及法醫驗斷書無法證明左側
            受撞擊詳為說明，更一再請求檢察官向新光醫院函
            查（參98年1 月14日調查證據聲請狀附表二）以明
            之。
      （三）能原檢察官既未理會聲請人之說明，又怠於函查，
            一味抄襲交通大學鑑定書所載，認定被害人左顱擦
            挫傷、左顱廓變形、左下肢外側擦挫傷併粉碎性骨
            折，顯示車禍發生時，被害人係遭左側重力撞擊（
            參原不起訴處分書第4 頁倒數第8 行以下），據以
            作成不起訴處分，顯有應調查之證據未予調查之
            . 違誤，且有認定事實（被害人頭部左側受傷）與
            卷內證據（被害人頭部右側受傷）相悖之證據理由
            矛盾之違誤。
     三、駁回再議處分言反於原不起訴書之認定，逕行認機車
         「左側」受撞擊致被害人「頭部右側」受傷，有認定
         不備理由及違反經驗法則之違誤：
      （一）駁回再議處分書，固然修正原不起訴書之違誤，認
            定被害人「頭部右側受傷，然其據以認定「被害人
            所搭乘之機車，係左側遭撞應無疑義」（參駁回再
            議處分書第2 頁第6-7 行），卻未說明何來認定左
            側受撞之證據，其處分有不備理由之違誤。
      （二）況且，若機車係左側受撞擊，則依一般經驗法則判
            斷，機車必然右倒，不可能左倒。而事實上，本案
            交通事故現場圖載明機車係左倒，車頭朝向下坡車
            道。職故，自機車左倒此項客觀證據以觀，駁回再
            議處分書所為機車左側遭撞之認定，有違反一般經
            驗法則之違誤。
    （參）、承【貳】，關於機車沒有逆向而小貨車逆向行駛乙
            情，原不起訴書及駁回再議處分書之認定，有不備
            理由調查未盡之違法，說明如下：
        一、機車沒有逆向而小貨車至少橫跨分向限制線逆向行
            駛（即兩車對撞位置在上坡車道）之證據及理由：
      （一）依散落物於上坡車道判斷，兩車撞擊位置係在上坡
            車道：
            1.玻璃碎片散落於上坡車道，有事故現場圖可稽。
            2.復根據96年1 月29日檢察官履勘事故現場之筆錄
              記載，「現場散落碎片為車輛右前方大燈及機車
              碎片」。
            3.兩車對撞後，碎片既係遺留在上坡車道，顯見兩
              車對撞位畫在上坡車道。
      （二）依血跡分佈於上坡車道（參事故現場圖）判斷，兩
            車撞擊位置應在上坡車道。
      （三）依機車或跨停於雙黃線倒地（參事故現場圖）判斷
            ，兩車對撞後，機車重量較輕，向後彈退，彈退後
            既然係跨停於雙黃線，則依一般常識經驗判斷，機
            車在撞擊前，理應行駛於上坡車道，沒有逆向。
      （四）承前揭【貳】，依被害人羅雅庭及機車騎士蔡廷啟
            ，一致為頭部右側及右手腕受傷之傷勢，可知機車
            係遭來自右側重力撞擊。佐以機車左倒後，橫跨雙
            黃線倒地之事實，可知機車並未逆向：
            1.如前所述，被害人係頭部右側受傷，係受來自機
              車右側重力撞擊所致。
            2.佐以機車受來自右側重力撞擊，而橫跨雙黃線倒
              地之（參本案事故現場圖）事實，可推知：機車
              於兩車碰撞前，是行駛於上坡車道，沒有逆向駕
              駛。機車行駛於上坡車道，受到至少橫跨分向限
              制線逆向行駛之小貨車撞擊機車右側，機車騎士
              及乘客因而頭部右側嚴重受傷，而機車沿受力方
              向後移向左倒地，呈現橫跨雙黃線左倒之狀態。
        二、原不起訴書認為小貨車未逆向，所據無非係「被害
            人左顱受傷，受來自左側重力撞擊」端一錯誤前提
            ，對於散落物及血跡位置分佈於上坡車道之確鏖跡
            證，則未予說明，有證據理由矛盾、不起訴不備理
            由、認定違反經驗法則之違誤：
      （一）原不起訴書認為，被害人左顱受傷，顯係遭左側重
            力撞擊。輔以小貨車在兩車對撞後，主要車身仍在
            下坡車道，可知兩車對撞位置在下坡車道云云。然
            如前所述，被害人羅雅庭實際上為頭部右側受傷，
            係受來自右側重力撞擊，則原不起訴書作成判斷之
            前提基礎，顯然與事實相反，有事實認定與卷內證
            據相悖之證據理由矛盾之違法。
      （二）次者，設若兩車對撞位置在下坡車道，則依常識判
            斷，散落物、血跡位置不可能均分佈於上坡車道，
            原不起訴書就此未予說明率然作成判斷，有不起訴
            不備理由、事實認定違反經驗法則之違誤。
      （三）再者，設若兩車對撞位置在下坡車道，則依常識判
            斷，對撞後，機車受到小貨車衝力往後移，其倒地
            位置理當完全在下坡車道偏向下坡車道邊緣（而非
            靠近中間誓黃線），足見原不起訴書所為小貨車為
            逆向行駛之認定，與卷內證據不符，且與經驗法則
            相違。
        三、駁回再議處分書認為小貨車未逆向，所據無非係「
            機車右閃時，受來自左側重力撞擊」此一錯誤前提
            ，其認定有證據理由矛盾、不起訴不備理由、認定
            違反經驗法則之違誤：
      （一）駁回再議處分書稱：「被害人...... 至 右側腦部
            嚴重受創，是被害人所搭乘之機車，係左側遭撞應
            無疑義。...... 由 此推斷，本件係蔡廷啟......
            欲向右閃避駛回其車道時，遭被告自小貨車撞擊」
            云云（參駁回再議處分書第2 頁第5 至9 行）
      （二）然查，依被告小貨車車身中央之右前車燈下方保險
            桿斷裂情形可知，機車於事發當時係向「左方」閃
            避，駁回再議處分書之認定，有證據理由矛盾之違
            法：
            1.本案小貨車與機車對撞後，被告小貨車車身中間
              右前車燈下方的保險桿斷裂，往左上方翹起，此
              有小貨車於系爭車禍意外後之車損照片可稽。
            2.由上揭車身中間之保險桿斷裂情形可知，系爭事
              故係機車撞擊右前車身靠中間部分，因行進方式
              為「左閃」，而推移保險桿往左上翹起，而左閃
              之機車延續原閃避方向向左倒下，造成最終車頭
              在下坡車道而車尾在上坡車道。
            3. 反之，設若機車係「逆向行駛而右閃」回上坡
               車道，則機車倒地方式必為車頭在（或朝向）
               上坡車道，惟此與現場實際情形不符。
            4.從而，駁回再議處分書作成判斷之前提基礎（即
              「機車右閃」），顯然與事實（即「機車左閃」
              ）相反，有事實認定與卷內證據相悖之證據理由
              矛盾之違法。
       （三）其次，駁回再議聲請處分書對於機車在下坡車道
             右閃而遭左側重力撞擊，如何可能導致最終機車
             橫跨雙黃線左倒之停車情形，未予說明，有不備
             理由之違誤：
            1.查設若駁回再議聲請處分書所稱本案係機車在下
              坡車道右閃而遭左側重力撞擊之肇事經過為真，
              則依一般經驗法則判斷，右閃之機車又遭來自左
              側重力撞擊，勢必向右倒下（車頭朝向上坡車道
              ）。然事實上，系爭事故中，機車係左倒（車頭
              朝向下坡車道）。
            2.駁回再議聲請處分書對於其認定之肇事經過，與
              機車左倒之事實間，明顯存有齟齬，未予說明，
              有不備理由之違誤。
    （肆）、關於被告小貨車於事故後有倒退乙情，原不起訴書
            應函詢鑑定機關以資查明卻怠為之，駁回再議處分
            書就此項違誤亦未加以糾正，兩者均有應調查之證
            據未予調查之違誤：
        一、小貨車於事故後有倒退之證據：
      （一）事故現場小貨車車頭之車燈碎片散落位置，具小貨
            車車頭達2 公尺之遠：
            1.依本案事發當日（即95年2 月23日）繪製的事故
              現場圖所示，本案事故現場碎片分佈位置，距小
              貨車車頭達2 公尺之遠。
            2.復根據96年1 月29日檢察官履勘事故現場之筆錄
              記載，警員陳筠憲清楚表示「現場散落碎片為車
              輛右前方大燈及機車碎片」。
      （二）本案第一次鑑定意見認為小貨車有倒退現象：台北
            市車輛行車事故鑑定意見書，認定「洪君車（註：
            即小車）事故後似稍有往後倒退之現象」，有台北
            市車輛行車事故鑑定委員會95年10月18日北鑑審字
            第09530368600 號函之鑑定意見書（鑑定書第2頁
            倒數第5 行）記載可稽。
        二、原不起訴書對於上開證據未矛調查說明，反採信無
            鑑定專業的警員推測之語及被告自己之辯解做為證
            據，有不備理由、調查未盡及採證不當之違誤：
      （一）原不起訴書對於若小貨車沒有倒退，則事故現場車
            燈碎片散落位置，為何距小貨車車頭達兩公尺之遠
            等聲請人再三質疑之問題未具體說明認定之理由，
            有不備理由之違誤。
      （二）本案第一次鑑定，認定小貨車似有倒退，聲請人於
            原偵查程序未聲請函詢該鑑定機關作成此項認定之
            依據，然原檢察官未予調查逕行作成不起訴處分，
            有調查未盡之違誤。
      （三）原不起訴書採信無鑑定專業之警員個人推測之語做
            為證據，有採證不當之違誤，理由如下：
            1.原不起訴處分書以警員之個人「研判」，認定小
              貨車於事故後未人為移動：原不起訴處分書略謂
              ：證人即處理系爭事故之警員陳炳憲到庭證稱，
              車禍發生後伊立即到現場處理，伊依現場跡證判
              斷自小貨車應無遭人事後移動之情形，核予被告
              乙○○及其妻洪魏素梅證稱未擅自移動小貨車位
              置之語相符云云。（參原不起訴處分書第4 頁第
              （三）點）
            2.惟查，警員陳炳憲係證人而非鑑定人，其推測不
              可採：警員陳炳憲不具交通事故鑑定專業知識，
              在本案係證人而非鑑定人，其逾越證人之身分範
              疇而稱伊個人研判本案小貨車並無人為移動之跡
              象云云，難認可採。
            3.復查，證人於97年3 月於士林地方法院證稱伊「
              不知」小貨車在到場前有無移動，卻於98年2 月
              於原偵查程序中稱伊研判小貨車未人為移動，難
              認後者可採： (1)證人陳炳憲於97年3 月13日在
              士林地方法院作證時，證稱「我到場前，車輛有
              無被移動，我不知道」，有當日審判筆錄（第15
              頁）可稽。 (2)查證人於距案發時間較近的一年
              前，於法院證稱「不知」小貨車有無被移動，卻
              於一年後的士林地檢署偵查中，證稱伊研判小貨
              車未經人為移動。而證人就其前後不一致的陳述
              ，無法具體說明不一致之理由何在，是證人於遠
              離案發時間的偵查中陳述，不足採信。
        （四）原不起訴書採信被告及被告之妻迴護個人利益之
              偏頗之言，有採證不當之違誤：本案車禍事故發
              生後，警員陳炳憲到場前，機車騎士及乘客昏迷
              送醫，此段期間事故現場除小貨車司機乙○○（
              即被告）及其妻子以外並無其他目擊證人。然而
              ，被告及其妻，乃小貨車是否移動此一待證事實
              之利害關係人，其片面之言，當難採信。原不起
              訴書現場散落物顯示小貨車於事故後有倒退之客
              觀證據視而不見，反採信被告及其妻迴護個人利
              益之偏頗陳述，有採證不當之違誤，誠難令人甘
              服。
      （伍）、小貨車最終車頭方向影響其碰撞前車行軌跡之判
              斷。原不起訴書先稱車頭朝南微「偏東」，後稱
              車頭朝南微「偏西」，認定前後矛盾，據此所為
              小貨車未逆向行駛之判斷難認可採，而駁回再議
              處分書漏未審酌此項違誤：
          一、原不起訴處分耆就本案事故後，小貨車車頭方向
              認定前後矛盾，故其根據車頭方向判斷小貨車未
              逆向行駛之結論不可採：
        （一）原不起訴處分書先稱本案肇事後，被告之小貨車
             車頭朝南微偏西。（參原不起訴處分書第3 頁第
             14行）
        （二）原不起訴處分書嗣又稱兩車碰撞後，小貨車車頭
              朝下坡車道（即朝南）略為偏向上坡車道（即偏
              東）。（參原不起訴處分書第3 頁倒數第1 行）
        （三）是原不起訴處分書就小貨車車頭方向認定前後矛
              盾，且無法辨明原不起訴處分書究採信何者。而
              小貨車車頭方向又係判斷小貨車閃避方向、小貨
              車於碰撞前行進軌跡及位置之重要依據，故難認
              原不起訴書以相互矛盾的證據而為小貨車未逆向
              之判斷可採。
          二、依本案事故現場圖所載，小貨車之車頭「朝南微
              偏東」交通大學卻以小貨車之車頭「朝南微偏西
              」此一錯誤基礎做成小貨車未逆向行駛之鑑定意
              見，原不起訴書就此點謬誤仍未予勘正而逕予採
              用，而駁回再議處分耆亦未糾正此項違誤：
        （一）查依本案事故現場圖之記載，小貨車係「車頭朝
              南微偏東」。
        （二）交通大學鑑定書稱本案小貨車「車頭朝南微偏西」
             （參交通大學鑑定書第一點第四行），並根據此項
              明顯錯誤的前提，判斷小貨車於碰撞前，行進於下
              坡車道云云，其鑑定意見自難認為可信。
        （三）聲請人曾於98年1 月14日具狀聲請檢察官函請交
              通大學更正小貨車車頭係「朝南微偏東」此項前
              提事實後重為鑑定，惟檢察官未為任何證據調查
              、無視此點顯而易見的謬誤，率爾採信交通大學
              顯有瑕疵之鑑定意見而逕為不起訴處分，而駁回
              再議處分書亦未糾正此項違誤，其結果難以令人
              信服。
四、經查本件原檢察官不起訴處分略以：「（一）、被告乙○○
    自75年11月20日，即設籍居住於臺北市○○區○○路99巷10
    號之事實，業據被告於本署偵查中供承明確，並有個人基本
    資料查詢結果乙份在卷可稽；而臺北市政府警察局於臺北市
    士林區○○○道整條路段上，分別於臺北市士林區○○○道
    ○ 段與永公路口處及仰德大道4 段75號前（即格致國中前，
    亦即於本案車禍現場附近）設有兩處固定桿之固定式測速照
    相機，該路段速限均為40公里，上揭兩處固定測速照相機均
    設為時速51公里以上即啟動拍攝取締超速違規，此有臺北市
    政府警察局98年2 月20日函在卷可參，足見被告上開所辯已
    在陽明山居住二、三十年之久，對於陽明山仰德大道路況非
    常熟悉，在車禍現場附近設有測速照相機，不可能違規超速
    駕駛之語，尚堪可信。（二）、又依雙方肇事地點、最終停
    車位置、雙方車損狀況、散落物位置以觀，(1)肇事地點：位
    在臺北市士林區○○○道○ 段第131 號電線桿前（即格致國
    中前約50公尺），雙向各1 車道，中央以分向限制線劃分，
    被告乙○○駕駛之車牌號碼1879-DB 號自用小貨車原行駛之
    北往南下坡車道寬4.0 公尺，同案被告蔡廷啟騎乘之車牌號
    碼JNS-333 號重型機車原行駛之南往北上坡車道寬3.5 公尺
    。(2)肇事後雙方車輛之最終停車位置：被告之自用小貨車係
    車頭朝南微偏西，車身主要位在下坡車道，左前角跨停在上
    坡車道，左前角距分向限制線0.9 公尺，左後角距分向限制
    線0.6 公尺，同案被告蔡廷啟之機車車身呈左倒，車頭朝西
    （即被告行向車道），車尾朝東（即同案被告蔡廷啟行向車
    道），跨停在分向限制線上，前後輪與小貨車右前角之沿車
    道平行距離各為2.9 公尺、2.8 公尺。(3)雙方車損狀況：自
    用小貨車副駕駛座前之擋風玻璃下方有撞擊痕跡及蛛網狀碎
    裂現象，副駕駛座前方之保險桿斷裂且有上翹往左側下斜之
    受力現象，機車車頭嚴重毀損及前輪內凹。(4)散落物位置：
    多在兩車中間之分向限制線及靠近分向限制線之兩旁車道，
    此有道路交通事故現場圖、道路交通事故補充資料表、現場
    及車損相片、本署檢察官勘驗筆錄及勘驗現場照片附卷可稽
    ，是審酌上揭車禍發生後之現場狀況可知，本件車禍應係蔡
    廷啟騎乘機車違規跨越分向限線行駛，迨被告發覺時已閃避
    不及而發生碰撞（此由被告所駕駛自小貨車車頭朝下坡車道
    略微偏向上坡車道，而自小貨車受撞擊點在靠外側道路之左
    側車燈位置可證），至告訴人請求查明死者羅雅庭傷勢部位
    以證明車禍之撞擊點，然死者係坐於機車後座，於車禍發生
    受到重大撞擊時飛起掉落在地，因此死者所受傷勢原因即有
    多種外力介入，而無法以力學之反射原理查明，併此敘明。
    （三）、再者，證人即車禍發生後到場處理之臺北市政府警
    察局士林分局交通隊警員陳炳憲到庭證稱：車禍發生後，伊
    接值班台通報後立即趕到現場處理，即依據現場情況拍照、
    繪製現場圖及蒐證，依現場跡證判斷自小貨車應無遭人事後
    移動之情形，且參酌車禍發生後現場自小貨車停煞位置及機
    車與自小貨車之撞擊點等跡證綜合研判，認為本件車禍係因
    蔡廷啟騎乘機車違規跨越分向限制線所致，被告應無違規駛
    入對向車道之行為等情，核與證人洪魏素梅之證詞及被告乙
    ○○上開所辯並無違規行駛於對向車道，亦無於車禍後擅自
    移動自小貨車位置之語相符，足證被告乙○○所辯解本件車
    禍係因為蔡廷啟違規逆向行駛所致之語，尚堪可信。雖證人
    蔡廷啟供辯稱：伊於發生車禍時往右閃，當時騎的比較靠近
    雙黃線，被告以其右前車頭撞我正前車頭而肇事云云，惟證
    人蔡廷啟上開供稱之語，經核與上開交通事故現場圖、現場
    照片、車損照片均屬不符，顯見證人蔡廷啟前揭證詞顯係迴
    護個人利益之偏頗之語，尚難遽信。（四）、另檢察官相驗
    時，被害人羅雅庭係左顱擦挫傷、左顱廓變形、左下肢外側
    擦挫傷併粉碎性骨折，有臺灣臺南地方法院檢察署法醫驗斷
    書（見臺南地方法院檢察署95年度相字第451 號案卷第39頁
    、第40頁）、相驗相片（見本署95年度相字第308 號第15頁
    下方死者正面相片）在卷可認，顯示車禍發生當時被害人係
    遭左側重力撞擊。據此判斷，本件車禍發生時，被告之自用
    小貨車既係下山方向，同案被告蔡廷啟之機車則係上山方向
    ，雙方車輛發生對撞時，依推撞動能，應係被告之自用小貨
    車衝力較大，惟被告之自用小貨車最終靜止位置既僅有局部
    左前車頭在對向之上坡車道，主要車身仍在行向之下坡車道
    ，且路面未見任何煞車痕，足見車禍發生當時，被告之自用
    小貨車應無跨越分向線行駛，兩車之撞擊位置應在被告之下
    坡車道，且被告一遇狀況即輕易煞車停止，並無明顯超速行
    駛之跡證，而車禍發生當時，被告因見對向車道無來車，同
    案被告蔡廷啟則因已逆向行駛，故瞬間反應始分別往左、往
    右閃避，惟仍閃避不及，迨機車之左前端與自用小貨車之前
    端右側撞擊後，致被害人身體之左側撞擊自用小貨車之前端
    右側，往上推移至右側雨刷，始造成擋風玻璃蛛網狀裂痕。
    再依經驗法則，駕駛人在遇逆向侵入自己車道來車之緊急反
    應，胥視臨場判斷決定，存有眾多之不確定因素，並無向右
    或向左之絕對閃避措施，是被告對此所辯：卡車本身視線有
    死角，往前方看較清楚，往右邊會撞倒其他同向車輛，伊確
    定對向車道沒車，距離比較近，利於判斷，故往左閃等語，
    無違實情，自可採信，是告訴意旨徒以被告自用小貨車之左
    前車頭於車禍發生後之靜止位置，係在對向車道，即逕認有
    跨越分向限制線及超速行駛之情，實屬率斷。五、次查，本
    件車禍發生之原因除係同案被告蔡廷啟之機車逆向行駛外，
    且同案被告蔡廷啟於案發前有服用酒類，血液酒精濃度高達
    167mg/dl，有送醫急救後抽血檢驗之新光醫院病理檢驗科生
    化組檢驗報告1 紙在卷可證，經換算呼氣酒精濃度為0.79mg
    /l，已遠逾標準值0.25mg/l，是渠騎乘機車時，因酒後不勝
    酒力，反應及判斷皆劣於平時，致無法安全操控機車一情至
    明。雖同案被告蔡廷啟於警詢時及本署偵查中辯稱：車禍之
    發生係被告乙○○之自用小貨車從伊對向下山，突然跨越雙
    黃線駛入來車道，伊見狀車頭往右閃避，不同意交通覆議鑑
    定意見認為伊有超速及跨越分向限制線行駛之看法云云（見
    97年3 月12日交通事故談話紀錄、本署96年1 月10日偵訊筆
    錄），然渠於警局初詢時已供稱：於95年2 月23日5時10 分
    許，在臺北市士林區○○○道○ 段確實有發生本件車禍，案
    發當時之精神狀態非常清楚，無喝醉之感覺，為何發生車禍
    伊不清楚等語（見95年3 月24日警詢筆錄），足見同案被告
    蔡廷啟之供述，前後不一，明顯避重就輕，況抽血檢驗之血
    中酒精濃度既高達167mg/dl，依渠當時之精神狀況，應無法
    詳知原委，是同案被告蔡廷啟指證被告跨越分向限制線逆向
    行駛一情，應屬推諉卸責之詞，當難遽採。六、再查，本件
    臺北市政府警察局交通警察大隊依據蒐證資料研判肇事原因
    ，認「同案被告蔡廷啟：1.涉嫌跨越行車分向限制線駛入來
    車車道。2.酒精濃度超過規定標準駕車肇事致人受傷（經抽
    血檢驗血中酒精濃度高達167mg/dl，已舉發）。3.涉嫌超速
    行駛」為肇事原因，被告未有肇事因素，有該隊95年4 月12
    日道路交通事故初步分析研判表在卷為據。為求慎重，本署
    復將全部卷證送請臺北市車輛行車事故鑑定委員會、臺北市
    車輛行車事故鑑定覆議委員會、國立交通大學鑑定事故發生
    原因，3 單位之鑑定意見雖略有歧異，臺北市車輛行車事故
    鑑定委員會認：「…肇事當時雙方車輛均有向左閃避之操作
    …。一、蔡廷啟騎乘JNS-333 號普通重型機車（肇事原因）
    ：（一）涉嫌跨越行車分向限制線駛入來車道。（二）酒精
    濃度超過規定標準駕車（血中酒精含量167mg/dl）（三）涉
    嫌超速行駛（自稱40至50公里）。二、乙○○駕駛1879-DB
    號自小貨車（無肇事因素）」。臺北市車輛行車事故鑑定覆
    議委員會認：「…研判A 車（同案被告蔡廷啟之機車）沿仰
    德大道4 段南向北行駛因涉嫌跨越分向限制線駛入來車道，
    至肇事處發現對向行駛之B 車時（被告之自用小貨車）向右
    閃避，B 車見狀則向左閃避…。蔡廷啟駕駛JNS-3 33號重機
    車：（一）涉嫌跨越行車分向限制線駛入來車道（肇事原因
    ）。（二）酒精濃度超過規定標準駕車（肇事原因）（三）
    涉嫌超速行駛（肇事原因）。二、乙○○駕駛1879 -DB號自
    小貨車（無肇事因素）」。國立交通大學認：「…肇事重建
    ：小貨車見對向重型機車逆向駛近，向左轉向閃避，機車卻
    同時做向右閃避動作…。…依現有跡證尚無法推算本案自用
    小貨車或機車撞擊前行駛速度…。六、綜合研析，蔡廷啟體
    內酒精濃度過量，夜間駕駛重型機車，跨越分向限制線、駛
    入來車道，為肇事原因。乙○○駕駛自用小貨車應無肇事因
    素」。然前開3 單位對於被告駕駛自用小貨車應無肇事因素
    ，則採取相同之看法，此與本署認定之結果相符，有臺北市
    車輛行車事故鑑定委員會95年10月18日北鑑審字第09530368
    600 號函覆鑑定意見書、有臺北市政府交通局95年12月22日
    北市交五字第09536123300 號函覆鑑定覆議意見書、國立交
    通大學97年2 月19日交大管運字第0970002522號函覆行車事
    故鑑定意見書在卷足佐。七、綜據上述，本件經詳查後，俱
    徵車禍肇因於同案被告蔡廷啟酒後騎車、逆向行駛，非由於
    被告所致，被告僅適駕車而至，因同案被告蔡廷啟之機車阻
    擋去路，對於突由前方襲來之事故，無從防避，始於閃避瞬
    間，在下坡之行向車道與同案被告蔡廷啟之機車發生對撞，
    被告上開所辯，核與實情相符，堪予採信，其對於車禍之發
    生既無應注意能注意而不注意之過失情事，自難論以過失致
    人於死之罪責。至告訴人2 人於國立交通大學回覆鑑定意見
    後，具狀以被告於同案被告蔡廷啟過失致人於死一案審理時
    證稱：伊當時時速應是保持在40至50公里之間等語，即逕認
    被告有超速行駛一節，如前查證，依道路交通事故現場圖所
    示，既未見任何煞車痕，實無法推算被告之自用小貨車於撞
    擊前之行車速度，且依被告之行向係下坡車道，突遇狀況即
    輕易停止而無緊急煞車痕，更堪為被告無明顯超速行駛之有
    利跡證，故難以被告遠逾事發當時而無其他補強證據之個人
    臆測，即率認其有超速行駛之情。本件事證明確，告訴人2
    人所提之其他主張及證據，認均與結論無礙，不再一一論列
    。此外，復查無其他積極證據足認被告涉有本件犯行，揆諸
    首揭法條及判例要旨，自難僅告訴人之片面指訴，遽為不利
    於被告之認定，故應認其犯罪嫌疑尚有不足。」等語。臺灣
    高等法院檢察署處分書復以：「（一）被害人係搭乘蔡廷啟
    騎乘之機車，遭被告駕駛之自小貨車撞擊，揆之常情，被害
    人及蔡廷啟在被撞瞬間，左腳骨折後倒地，蔡廷啟身為駕駛
    ，立即知悉車禍發生，而以右手頂住地上，防止腦部受創，
    被害人則不即防護，右腦直接著地，致右側腦部嚴重受創，
    是被害人所撘乘之機車係左側遭撞應無疑義，原檢察官之認
    定核無違誤，由此推斷，本件顯係蔡廷啟駕駛機車後載被害
    人逆向行駛，於發現被告自小貨車欲向右閃避駛回其車道時
    ，遭被告自小貨車撞擊，是原檢察官認定本件車禍係蔡廷啟
    逆向行駛，亦無違誤。（二）原署檢察官將本件車禍送臺北
    市車輛行車事故鑑定委員會、臺北市政府交通局、國立交通
    大學鑑定結果均一致認定被告駕駛小貨車無肇事因素，有上
    揭各單位之鑑定意見書附卷可稽，且多次傳訊聲請人、告訴
    代理人、被告及相關證人，並給予聲請人及告訴代理人充分
    表示意見，顯見原署檢察官已盡調查證據之能事，經此縝密
    審慎調查之結果，既不能證明被告有過失致死罪嫌，而為不
    起訴之處分自無不當。（三）第一次鑑定報告，係載明被告
    於車事故後「似」稍有往後倒退之跡象，該鑑定意見並非明
    確認定被告車輛於車禍後故意倒退破壞現場，僅認定是「疑
    似」，此外並無證據證明被告有故為倒退而破壞現場之情形
    ，且揆之常情，被告如欲規避刑責，應將車輛全部退回原車
    道，然依現場圖顯示，被告左側車頭仍在對象車道上，是聲
    請人以被告有倒退之情形，認定原處分不當，亦有誤會，而
    依被告車輛車尾所處位置，被告應無駛入對象車道之情形。
    （四）即使被告在200 至300 公尺外，已發現蔡廷啟騎乘之
    機車，衡情蔡廷啟於發現被告貨車駛至時，應會駛回其原車
    道，本件應係蔡廷啟酒後駕車，應響其判斷及操控能力，致
    未駛回原車道，而蔡廷啟酒後之事實，實為被告所難以預見
    ，而在即將碰撞瞬間，被告只能依其判斷採取避險措施，亦
    難以其未往右閃避，遽認其有過失。」等理由駁回再議。
五、按如上所述，聲請交付審判，其調查證據範圍，應以偵查中
    曾顯現之證據為限，不得就告訴人新提出之證據再為調查，
    亦不得蒐集偵查卷以外之證據。本件不訴處分書依雙方肇事
    地點、最終現場停車位置、雙方車損狀況、散落物及卷內物
    證、被告及證人之供述等證據，而認定本案發生經過。其就
    何以認定人車撞擊之位置、被告並無超速或逆向行駛之違規
    ，以及案發後被告並無移動其所駕駛之小貨車等，已詳細論
    述，上開認定並未違背經驗法則或論理法則；並已說明無法
    單憑死者羅雅庭傷勢部位，證明車禍之撞擊點之原因。又依
    卷內車禍現場跡證、證人蔡廷啟之抽血檢驗報告，參酌證人
    陳炳憲、洪魏素梅之證言，認定證人蔡廷啟不利於被告之證
    言不可採。就其何以未採被告自稱「伊當時時速約40、50公
    里」之供述、何以採用3 份鑑定報告中相同結論之原因，亦
    詳為說明，並無如聲請人所稱未見不起訴處分書詳為交代、
    調查理由矛盾、調查未盡及認定違反經驗法則之矛盾等情形
    。臺灣高等法院檢察署處分書並以現場物證、鑑定報告及被
    告、證人、聲請人之說詞，綜合研判認定被告對於車禍之發
    生無應注意能注意而不注意之過失情事，此一認定並未違背
    經驗法則或論理法則。至聲請人所稱檢察官未再函詢鑑定機
    關、函調被告案發當日於該路段有無超速之資料等情，依上
    開意旨，即非本院所能審酌，併此敘明。再本院依職權調閱
    前開偵查卷宗，依其內容所示，士林地檢署檢察官所為不起
    訴處分書及高檢署檢察長駁回再議聲請處分書，已就聲請人
    於偵查時提出之告訴理由予以斟酌，詳予調查證據，並詳加
    論述所憑證據及其認定之理由，是原處分所載證據取捨及事
    實認定之理由，並無違背經驗法則或論理法則之情事，參諸
    前開規定，原檢察官及高檢署檢察長以被告犯罪嫌疑不足，
    分別予以不起訴處分及駁回再議之聲請，認事用法，並無不
    當。又交付審判之准許即如同提起公訴進入審判程序，本院
    認依偵查卷內現有證據所能證明被告所涉嫌疑尚不足以跨過
    起訴之門檻。是依前揭說明，本件聲請人聲請交付審判，為
    無理由，自應予以駁回。
六、依刑事訴訟法第258 條之3 第2 項前段裁定如主文。
中    華    民    國    98    年    8     月    31    日
                  刑事第一庭審判長法  官  洪英花
                                  法  官  劉育琳
                                  法  官  賴邦元
以上正本證明與原本無異。
本裁定不得抗告
                                  書記官  游育慈
中    華    民    國    98    年    8     月    31    日


司法院資訊處製作；財團法人民間司法改革基金會備份。
